最　高　行　政　法　院　判　決　　　　　　　　　　九十三年度判字第五四五號
　　上　訴　人　甲○○
　　　　　　　　丁○○
　　　　　　　　丙○○
　　被 上訴 人　交通部公路總局第三區養護工程處
　　代　表　人　乙○○
右當事人間因徵收補償事件，上訴人對於中華民國九十一年十二月二十七日高雄高等
行政法院九十一年度訴字第六四四號判決，提起上訴，本院判決如左：
　　主  文
上訴駁回。
上訴審訴訟費用由上訴人負擔。
　　理  由
一、本件上訴人在原審起訴主張：上訴人繼承而得坐落高雄縣大寮鄉○○○路水源段
    七七八地號土地（重測前為山子頂段一六○一之二地號，下稱系爭土地），於七
    十年間被開闢拓寬為省道台二十五線鳳林公路使用。因係政府主動拓寬而使用原
    道路範圍外之私有土地，依行政院七十年一月八日台七十內字第○一八四號函示
    ，仍應依六十七年七月十四日台六十七內字第六三○一號函、六十九年二月二十
    三日台六十九內字第二○七二號函規定辦理徵收補償。且政府辦理上開道路拓寬
    工程，對於地目屬田、旱、建之私有土地已予以徵收補償，獨對屬道地目之系爭
    土地不予徵收補償，有違平等原則。經上訴人向需地機關之被上訴人請求辦理徵
    收補償，被上訴人竟以九十一年三月十五日九十三工用字第九一○四八八三號函
    復需俟中央籌措財源編列專案預算後，方能辦理徵收補償，予以拒絕，顯然違法
    。訴願決定未予糾正，亦屬違法等語。求為撤銷原處分及訴願決定，並命被上訴
    人應就系爭土地辦理徵收補償之判決。
二、被上訴人則以：系爭土地位於鳳林公路原十二公尺寬之既成道路寬度內，地目為
    道，依行政院七十年一月八日台七十內字第○一八四號函示，暫緩辦理徵收補償
    。系爭土地旁之私有道地目既成道路，亦尚未辦理徵收補償，非僅系爭土地未予
    徵收補償，無違平等原則。目前公路總局業依上級核示，研議辦理中，被上訴人
    函復內容，並無違法等語，作為抗辯。
三、原審以：「本條例所稱主管機關：在中央為內政部；在直轄市為直轄市政府；在
    縣（市）為縣（市）政府。」「徵收土地或土地改良物，由中央主管機關核准之
    。」為土地徵收條例第二條、第十四條所明定。是有關土地徵收之核准權限專屬
    中央主管機關即內政部，至各地方政府或需地機關，就道路用地則無准否徵收之
    權責，亦無從就人民所為徵收之請求作成准否徵收之處分。本件上訴人請求被上
    訴人就系爭土地辦理徵收補償，依前述說明，應由中央主管機關內政部核准之。
    被上訴人以九十一年三月十五日九十三工用字第九一○四八八三號函復略以：「
    有關『道』地目私有既成道路之徵收補償問題，係屬全國性問題，前屬土地在八
    十二年度以前，本局需俟中央籌措財源編列專案預算後，方能逐案辦理徵收補償
    ；八十二年度以後，本局已依當時政令，將拓寬路段用地範圍內所屬既成道路私
    有土地一律編入徵收預算辦理徵收補償」等語，僅在說明該事件之處理原則，為
    一觀念通知性質，非行政處分。上訴人聲明請求撤銷該函，亦非法之所許。又本
    件上訴人係請求被上訴人作成一個徵收及補償之處分，是上訴人提起本件訴訟之
    訴訟類型為行政訴訟法第五條之課予義務訴訟，然被上訴人既無權限作成徵收處
    分，上訴人逕以非徵收主管機關之被上訴人，對之提起本件訴訟，於法自有未合
    ，上訴人之請求，顯非有理由。又系爭土地既未經權責機關作成徵收處分，則被
    上訴人自無從為補償之處分，是上訴人亦無請求被上訴人作成補償處分之請求權
    存在。訴願決定駁回上訴人之訴願，所持理由雖有未洽，結論尚無二致，上訴人
    提起本件訴訟，請求撤銷訴願決定及原處分，並請求命被上訴人作成就系爭土地
    辦理徵收補償之處分，依其所訴之事實，在法律上顯無理由等情，因而不經言詞
    辯論，判決駁回上訴人之訴。
四、按徵收土地應由中央主管機關即內政部核准，觀土地徵收條例第十四條、第二條
    之規定甚明。又徵收土地應發給之補償費額，依土地徵收條例第三十條、第三十
    一條及土地法第二百三十六條第一項規定，應由直轄市或縣（市）主管機關決定
    之。查上訴人請求被上訴人辦理系爭土地徵收補償，依上述法律之規定，顯非被
    上訴人之職權所能准許。被上訴人函復否准，並非基於職權所為，依本院從來見
    解，不認為行政處分。上訴人循序提起行政訴訟，請求撤銷並不存在之原處分，
    並非合法。又上訴人請求被上訴人就系爭土地予以徵收補償，既非被上訴人職權
    所能為，即非依法申請之案件，自不符合於遭拒後經訴願進而訴請命被上訴人為
    徵收補償之行政處分之要件。上訴人並訴請判命被上訴人就系爭土地辦理徵收補
    償，亦非合法。原審判決駁回上訴人之訴，理由雖未盡洽，結論尚無不合。次查
    系爭土地如應予徵收，依土地徵收條例第十三條規定，應由需用土地之被上訴人
    擬具詳細徵收計畫書，並附具徵收土地圖冊或土地改良物清冊及土地使用計畫圖
    ，送由核准徵收機關即內政部核准，然此為徵收前之內部程序，被上訴人之所為
    並不直接對於上訴人發生法律上效果，非行政處分。此與就徵收殘餘之土地申請
    一併徵收之受理機關為誰無關，上訴意旨以被上訴人有權受理就徵收殘餘之土地
    申請一併徵收，即認被上訴人九十一年三月十五日九十三工用字第九一○四八八
    三號函為行政處分，並非可採。又本件既無行政處分存在，無關訴願管轄正確與
    否問題，上訴意旨以本案經交通部受理訴願決定，即認其以交通部所屬之被上訴
    人為被告機關無誤，應受信賴利益之保護，容屬誤會。從而上訴意旨指摘原判決
    違誤，求予廢棄，難認有理由，應予駁回。
據上論結，本件上訴為無理由，依行政訴訟法第二百五十五條第一項、第九十八條第
三項前段、第一百零四條、民事訴訟法第八十五條第一項前段，判決如主文。
中　　華　　民　　國　　九十三　　　年　　　四　　　　月　　 三十 　　　日
                    最 高 行 政 法 院  第 一 庭
                                審 判 長 法  官　　　黃　綠　星
                                         法  官      劉  鑫  楨
                                         法  官　　　蔡　進　田
                                         法  官　　　黃　璽　君
                                         法  官　　　廖　宏　明
右  正  本  證  明  與  原  本  無  異
　　　　　　　　　　　　　　　　　　　　 法院書記官　邱  彰  德
中　　華　　民　　國　　九十三　　　年　　　四　　　　月　　　三十　　　日
